---
title: "Modelos con efectos mixtos"
author: "Gerardo Martín"
date: "22/3/2021"
output: ioslides_presentation
---

```{r setup, include=FALSE}
knitr::opts_chunk$set(echo = FALSE)
```

# Intro

1. Efectos fijos + aleatorios = efectos mixtos

      1.1. Fijos - Afectan la media de tratamientos
      
      1.2. Aleatorios - Afectan varianza de toda la respuesta
      
# Efectos fijos

## En distribución normal

```{r echo = F}
curve(dnorm(x, mean = 0, sd = 1), from = -3, to = 3)
curve(dnorm(x, mean = 1, sd = 1), from = -3, to = 3, col = "red", add = T)
abline(v = 0)
abline(v = 1, col = "red")
```

# Efectos aleatorios

## En distribución normal

```{r echo = F}
curve(dnorm(x, mean = 0, sd = 1), from = -3, to = 3)
curve(dnorm(x, mean = 1, sd = 1), from = -3, to = 3, col = "red", add = T)
abline(v = c(-1, 1), lty = 2)
abline(v = c(0, 2), col = "red", lty = 2)
```

# Modelos de efectos aleatorios

## Ejemplo en ANOVA

1. Estimación de medias

      1.1. Media global de experimento
      
            1.1.2. Tratamientos son efectos aleatorios:
            
            `aov(formula = y ~ 1 + Error(1/Tratamientos), datos)`
            
## Otras aplicaciones

1. Modelo de captura, marca-recaptura (estimación de parámetros poblacionales)

      1.1. Tasa reproductiva
      
      1.2. Densidad poblacional
      
2. Efecto aleatorio
      
      2.1. Temporada de muestreo
      
      2.2. Número de sesión de muestreo
      
      2.3. Parcela/sitio
      
# Modelos mixtos en **R**

## `aov` vs `lmer`

1. `aov` - Usa operaciones aritméticas de suma de cuadrados

2. `lmer` - Usa máxima verosimilitud:

      2.1. Rutina computacional para optimizar:
      
     $$ \frac{1}{\sigma_i\sqrt{2\pi}} \exp \left( - \frac{(x_i - \mu_i)^2}{2 \sigma_i^2} \right) $$

donde $x_i$ valores de tratamiento $i$, $\mu_i$ media, $\sigma_i$ desviación estándar.

## Ejemplo

```{r echo = F}
curve(dnorm(x, mean = 0, sd = 1), from = -3, to = 3)
curve(dnorm(x, mean = 1, sd = 2), from = -3, to = 3, col = "grey80", add = T)
curve(dnorm(x, mean = 0.5, sd = 1.5), from = -3, to = 3, col = "grey80", add = T)
curve(dnorm(x, mean = 0.25, sd = 1.25), from = -3, to = 3, col = "grey80", add = T)
curve(dnorm(x, mean = 0.125, sd = 1.125), from = -3, to = 3, col = "grey80", add = T)
curve(dnorm(x, mean = 0.06125, sd = 1.06125), from = -3, to = 3, col = "grey80", add = T)
```

## Para efectos mixtos

1. $\sigma_2$ global es una matriz de covarianza entre tratamientos:

|    | t1 | t2 | t3 |
| t1 | 0  | $\sigma_1 \sigma_2$   |  $\sigma_1 \sigma_3$  |
| t2 |  $\sigma_2 \sigma_1$  | 0  |  $\sigma_2 \sigma_3$  |
| t3 |  $\sigma_3 \sigma_1$  | $\sigma_3 \sigma_2$  | 0  |

      