---
title: "Introducción a la regresión y correlación"
author: "Gerardo Martín"
date: "7/4/2021"
output:
      bookdown::html_document2:
            toc: true 
            number_sections: true
            toc_float: true
            theme: flatly
---

```{r setup, include=FALSE}
knitr::opts_chunk$set(echo = TRUE)
```

La correlación y regresión, en primera instancia, son conceptos difíciles de distinguir, pues ambas hacen referencia a relaciones lineales entre dos variables aleatorias. El concepto de *relación lineal* quiere decir que los valores de dos variables aleatorias graficadas en el plano euclidiano (intersección perpendicular de dos rectas) formarán, en promedio, una línea aproximadamente recta (figura \@ref(fig:rel-lin)).

```{r rel-lin, fig.height=4, fig.width=4, fig.align="center", fig.cap="Relación lineal entre dos variables aleatorias $x, y$.", echo=FALSE}
library(ggplot2)

set.seed(123)
x <- rnorm(100, 0, 1)
y <- x + rnorm(100, 0, 1)

df.1 <- data.frame(x = x, y = y)
ggplot(df.1) + geom_point(aes(x = x, y = y)) + 
      theme_bw()
```

Ambos métodos estadísticos, regresión y correlación, se pueden usar para medir el grado de dependencia entre $x$ y $y$, es decir, cuánta variación de $y$ depende de la variación de $x$. La principal diferencia, sin embargo radica en que la regresión provee se puede utilizar para medir los cambios de $y$ con respecto de $x$. La correlación, en cambio simplemente mide la varianza que $x$ y $y$ comparten, independientemente de sus respectivos valores. por lo tanto, la regresión lineal se puede utilizar para generar una función matemática que describe el comportamiento promedio de los datos analizados (figura \@ref(fig:lin-func)).


```{r lin-func, echo=FALSE,fig.height=4, fig.width=4, fig.align="center", fig.cap="Relación lineal entre $x$ y $y$ con la predicción de la función $y(x)$ en azul y los intervalos de confianza asociados.", warning = F, message = F}
df.1 <- data.frame(x = x, y = y)
ggplot(df.1) + geom_point(aes(x = x, y = y)) + 
      geom_smooth(aes(x = x, y = y), method = "lm") +
      theme_bw()
```

Como se puede observar en ambas figuras, los datos varían alrededor de la línea recta producida por $y(x)$. Cuanto mayor sea la variación alrededor de dicha línea menor será la correlación entre $x$ y $y$ (figura \@ref(fig:correlacion)).

```{r correlacion, echo=F, fig.align='center', fig.cap="Diferentes tipos correlaciones entre dos variables aleatorias $x$ y $y$. *Negativa* o *Positiva* indica si $y$ disminuye o aumenta, repectivamente, con respecto de $x$, mientras que *Alta* y *Baja* indican qué tan cerca o lejor de la línea de regresión están los valores de $y$.", fig.height=6, fig.width=6, warning=F, message=F}
y1 <- x + rnorm(100, 0, 0.2)
y2 <- -x + rnorm(100, 0, 1)
y3 <- -x + rnorm(100, 0, 0.2)

df.1$Correlación <- "Baja"
df.1$Signo <- "Positiva"

df.2 <- data.frame(x = x, y = y1)
df.2$Correlación <- "Alta"
df.2$Signo <- "Positiva"

df.3 <- data.frame(x = x, y = y2)
df.3$Correlación <- "Baja"
df.3$Signo <- "Negativa"

df.4 <- data.frame(x = x, y = y3)
df.4$Correlación <- "Alta"
df.4$Signo <- "Negativa"

df.5 <- rbind(df.1, df.2, df.3, df.4)

ggplot(df.5) + geom_point(aes(x = x, y = y)) + 
      geom_smooth(aes(x = x, y = y), method = "lm") + 
      facet_grid(vars(Correlación), vars(Signo)) + 
      theme_bw()
```

Estos métodos, sus variaciones y aplicaciones son el tema de la presente unidad.

[Regresar al índice del curso](../index.html)

