---
title: "El concepto de dato"
author: "Gerardo Martín"
date: "3/2/2021"
output: 
      bookdown::html_document2:
            toc: true 
            number_sections: true
            toc_float: true
            theme: flatly
---

```{r setup, include=FALSE}
knitr::opts_chunk$set(echo = TRUE)
```

# Introducción

En estadística hay varios conceptos relacionados entre sí:

1. Variable
2. Observación
3. Dato

Es importante saberlos distinguir pues aunque son similares, tienen diferencias importantes. Para comenzar, una **variable** es un conjunto de observaciones que describen de diferentes objetos. Algo que caracteriza a una variable es que puede tomar muchos valores distintos pero todos aquellos son de la misma naturaleza matemática:

- Contínua
- Discreta
- Ordinal
- Categórica

Cada uno de los valores posibles de las variables son **observaciones** que hemos registrado para describir los objetos de estudio. De modo que si registramos tres variables para describir diez objetos, cada variable tendrá diez observaciones:

```{r base-datos, echo = F, results="asis"}
library(knitr)
df <- data.frame(individuo = as.character(1:10), color = c("rojo", "verde", "azul", "rojo", "café", "verde",
                                          "amarillo", "azul", "rojo", "verde"),
                 largo = runif(10), anillos = rpois(10, 5))
kable(df, caption = "Base de datos")
```

Entonces, tenemos que una variable es categórica (*color*), una es contínua (*largo*) y otra es discreta (*anillos*). Cada renglón de esta base de datos contiene el *color*, *largo* y número de *anillos* de los objetos identificados con número en la columna *id*. Entonces, cada renglón de la tabla \@ref(tab:base-datos) es un **dato**, por lo que **dato** es la descripción de cada unidad de estudio con las variables de interés (dependientes e independientes). Suponiendo que estamos viendo si número de *anillos* aumenta con la *longitud* y difiere entre *colores*, la variable dependiente es *anillos*, y las independientes son *longitud* y *color*.

# Formatos de bases de datos

Existen varias maneras de arreglar los datos en tablas. El primero que vimos en la tabla \@ref(tab:base-datos), se llama **largo**, pues cada fila contiene toda la información que describe a cada dato. También es posible, sin embargo, acomodar los datos en columnas, de modo que las filas ya no son las descripciones de los datos, sino la columna en la que están ubicados. Aquí tienen un ejempo de una base de datos en formato ancho:

```{r base-ancho, echo = F}
df.1 <- data.frame(Control = rpois(10, 5), Trat.A = rpois(10, 7), Trat.B = rpois(10, 2))
kable(df.1, caption = "Base de datos en formato ancho")
```

Y la misma base de datos en formato **largo**, en la que cada fila es un dato:
```{r base-largo, echo = F, warning = F, results='asis', message = F}
df.l <- reshape::melt(df.1)
names(df.l) <- c("Tratamiento", "Y")
kable(df.l, caption = "Misma base en formato largo")
```

Cada formato de base de datos tiene sus bondades, por ejemplo si vamos a hacer un análisis de varianza en una hoja de cálculo como en excel, es más fácil hacerlo con la base en formato ancho, sin embargo, paquetes estadísticos como el lenguaje **R**, requiere que los datos estén en formalo **largo**

[Regresar al índice del curso](../index.html)