---
title: "Diseño completamente aleatorizado con efectos aleatorios"
author: "Gerardo Martín"
date: "23/2/2021"
output: 
      bookdown::html_document2:
            toc: true 
            number_sections: true
            toc_float: true
            theme: flatly
---

```{r setup, include=FALSE}
knitr::opts_chunk$set(echo = TRUE)
```

# Introducción

En la [sección anterior](../Unidad 2-ANOVA I/Diseño-aleat-fijos.html) vimos brevemente la diferencia entre efectos fijos y aleatorios:

- **Efectos fijos** Aquellos factores que estamos controlando y que sabemos que afectan el valor medio de la variable de respuesta.
- **Efectos aleatorios** Aquellos factores que no estamos controlando y que sabemos que pueden afectar la dispersión (varianza) de la variable de respuesta.

Otra catacterística de los **efectos aleatorios** es que no estamos interesados en determinar si alteran el valor o magnitud de la variable de respuesta. Es por estas razones que cuando incluimos efectos aleatorios en los análisis estadísticos, estamos tratando de identificar qué porción del error de la variable de respuesta de debe a los tratamientos y cuál a los bloques (¡recordemos que debemos incluir los efectos aleatorios solamente si estos existen en el diseño experimental!).

Como vimos en el [tutorial de R](../Unidad 2-ANOVA 1/Tutorial-R.html), para hacer un ANOVA debemos de especificar la fórmula del modelo: `y ~ x`. Donde $y$ es la variable de respuesta y $x$ es la independiente con tantos niveles categóricos como decidamos incluir en el experimento. En ANOVA con efectos aleatorios también debemos especificarlos en la fórmula del modelo como: `y ~ x + Error(bloque)`, donde `bloque` debe ser una columna adicional dentro de la base de datos que especifica a qué bloque pertenece cada dato, y la función `Error` especifica que la variable `bloque` es un efecto aleatorio pues solamente afecta al **error** o variabilidad de $y$.

# Análisis del diseño aleatorizado con efectos aleatorios

Comenzaremos por simular una base de datos para un tratamiento con tres niveles en tres bloques, donde hay cinco unidades experimentales por tratamiento:
```{r echo=FALSE}
set.seed(123)
```

```{r}
t1.1 <- rnorm(5, mean = 5, sd = 5)
t1.2 <- rnorm(5, mean = 5, sd = 10)
t1.3 <- rnorm(5, mean = 5, sd = 3)

t2.1 <- rnorm(5, mean = 7, sd = 10)
t2.2 <- rnorm(5, mean = 7, sd = 12)
t2.3 <- rnorm(5, mean = 7, sd = 3)

t3.1 <- rnorm(5, mean = 5.5, sd = 3)
t3.2 <- rnorm(5, mean = 5.5, sd = 2)
t3.3 <- rnorm(5, mean = 5.5, sd = 4)

tratamientos <- rep(rep(c("A", "B", "C"), each = 5), 3)
bloques <- rep(c("a", "b", "c"), each = 15)
```

```{r}
base.datos <- data.frame(Valor = c(t1.1, t2.1, t3.1,
                                   t1.2, t2.2, t3.2,
                                   t1.3, t2.3, t3.3),
                         Tratamiento = tratamientos,
                         Bloque = bloques)
head(base.datos)
tail(base.datos)
```

Como podemos ver, las medias de cada tratamiento fueron iguales, independientemente del bloque, y la deviación estándar de `valor` cambió entre bloques. Ahora hagamos el análisis de varianza con efectos aleatorios:

```{r}
modelo.1 <- aov(Valor ~ Tratamiento + Error(Bloque), base.datos)
summary(modelo.1)
```

Como podemos ver, debido al error explicado por los tratamientos, la probabilidad de que estos tengan medias parecidas es muy alta $P = 0.694$, con lo que no podemos rechazar $H_0$ de no diferencias entre tratamientos. Veamos que pasa si omitimos los efectos aleatorios:

```{r}
modelo.2 <- aov(Valor ~ Tratamiento, base.datos)
summary(modelo.2)
```

En este caso llegamos a la misma conclusión pero como podemos ver, en el modelo sin efectos aleatorios $P$ es más pequeña en el modelo con efectos aleatorios. Esto indica que incluir los efectos aleatorios sí afecta el tipo de conclusiones que obtendríamos pues aumenta el riesgo de comisión de [errores de tipo I o II](https://es.wikipedia.org/wiki/Errores_de_tipo_I_y_de_tipo_II).

# Aplicación del conocimiento

Completa la actividad correspondiente a este módulo en Classroom.

[Regresar al índice del curso](../index.html)