---
title: "Tutorial de R"
author: "Gerardo Martín"
date: "18/2/2021"
output: 
      bookdown::html_document2:
            toc: true 
            number_sections: true
            toc_float: true
            theme: flatly
---

```{r setup, include=FALSE}
knitr::opts_chunk$set(echo = TRUE)
```

# Introducción

**R** es un lenguaje de programación interpretado, lo que quiere decir que hay un programa que interpreta el código que escribimos y nos da una respuesta en la consola donde se está ejecutando. El uso más común de **R** es la estadística pues la manera de escribir el código se presta muy bien para esta aplicación. Aquí comenzaremos a aprender **R** básico para el diseño experimental y análisis de datos. **R** es sumamente potente, con lo que basta decir que este curso de 8 semanas es absolutamente insuficiente para aprenderlo.

Esta sesión práctica constará de tres partes:

1. **R** básico
2. ANOVA de una vía con efectos fijos
3. Interpretación de los resultados

# **R** básico

Para hacer un ANOVA en R hay una serie de pasos que seguir. El primero es preparar el entorno de cómputo que consta de [instalar **R**](https://cran.itam.mx/) y un entorno de desarrollo como [**R studio**](https://rstudio.com/products/rstudio/download/#download). Ambos paquetes son multiplataforma (Windows, Mac o Linux). Alternativamente, pueden dirigirse a [**R studio cloud**](https://login.rstudio.cloud/login?redirect=%2Foauth%2Fauthorize%3Fredirect_uri%3Dhttps%253A%252F%252Frstudio.cloud%252Flogin%26client_id%3Drstudio-cloud%26response_type%3Dcode%26show_auth%3D0%26show_login%3D1%26show_setup%3D1&setup=True) y acceder a la versión en línea con su cuenta institucional. Si no tienen acceso a computadora e internet en casa recomiendo la segunda opción, pues ahí pueden almacenar sus proyectos y tareas para acceder desde cualquier lugar.

Una vez que tienen **R** y **R** studio instalados, o están en **R** studio cloud, podemos proceder a crear un script nuevo, dando click en la hoja con un signo +, bajo el menú de *Archivo* o *File*, y seleccionamos la primera opción. En este archivo podemos ir escribiendo el código y guardar el archivo de texto. Cada línea que escribimos aquí debe ser mandada a la **consola**, que es donde **R** va a evaluar el código que esbribimos. Para correr el código escrito debemos colocar el cursor y presionar el botón **Run** arriba a la derecha del panel de edición de texto, o presionar las teclas `Ctrl + Intro`.

Existen varios tipos de objetos por default que **R** puede manejar, y que almacenan distintos tipos de datos. Por ejemplo con la función `c` creamos cadenas de números que guardamos en `x` usando el operador `<-`:

```{r}
x <- c(1, 2, 3, 4, 5)
```

Y después podemos ver que `x` contiene esos valores:
```{r}
x
```

También podemos crear objetos que almacenan cadenas de texto:

```{r}
a <- c("a", "b", "c", "d", "e")
a
```

Las cadenas de texto **siempre** deben in dentro de `""`, de otro modo **R** tratará de leer los objetos con nombre `x` ó `a`. Una vez que aprendimos a crear objetos de esta naturaleza podemos arreglarlos en una tabla, utilizando una función llamada `data.frame`:

```{r}
tabla <- data.frame(a = a, x = x)
tabla
```

Podemos ver que `tabla` contiene dos columnas, una llamada `a` que contiene las letras y otra llamada `x` que contiene los números. Para acceder a las diferentes columnas de `tabla` utilizamos el operador `$` así:

```{r}
tabla$x
tabla$a
```

Los objetos creados con la función `data.frame` son el formato más común para manejar datos dentro de **R** para hacer análisis estadísticos, y es lo único que necesitamos hasta ahora para hacer un ANOVA.

# ANOVA de una vía con efectos fijos en R

Hay dos funciones de **R** que pueden hacer un ANOVA de una vía con efectos fijos que se llaman `lm` (por **L**inear **M**odel en inglés) y `aov` (por **A**nalysis **O**f **V**ariance). Ambas funciones dan exactamente el mismo resultado para el análisis que haremos aquí, sin embargo `aov` es más flexible, por lo que es la que utilizaremos. Existe una función llamada `anova` pero esta la veremos en la sección de Interpretación de los resultados.

## Creando y preparando la base de datos

Para hacer un ANOVA comenzaremos por crear una base de datos, para un experimento similar al visto en la [clase pasada](Diseño-aleat-fijos.html). Para crear la base de datos (por motivos ilustrativos únicamente), utilizaremos la función `rnorm` para generar números aleatorios con una distribución normal. Los argumentos que se ponen dentro de los paréntesis son: `rnorm(Tamaño de muestra, Promedio, Desviación estándar)`. Crearemos tres objetos con 15 valores, con distintas medias y desviación estándar:
```{r echo = FALSE}
set.seed(123)
```


```{r}
y1 <- rnorm(15, mean = 10, sd = 2)
y2 <- rnorm(15, mean = 7, sd = 3)
y3 <- rnorm(15, mean = 15, sd = 4)
```

El formato que necesitamos para usar la base de datos con la función `aov` es el largo, entonces vamos a almacenar `y1, y2` y `y3` en otro objeto:

```{r}
y <- c(y1, y2, y3)
```

Y necesitamos otro objeto con los nombres de los tratamientos a los que pertenece cada valor de `y`. Para hacer esto vamos a usar la función `rep`:

```{r}
tratamientos <- rep(c("A", "B", "C"), each = 15)
```

Y ahora ya podemos crear la tabla usando `data.frame`:

```{r}
base.datos <- data.frame(Tratamiento = tratamientos,
                         Valores = y)
head(base.datos)
tail(base.datos)
```

Las funciones `head`y `tail` imprimen las primeras y últimas seis filas de la tabla `base.datos`.

## El análisis

las funciones `lm`y `aov` requieren de dos argumentos deltro del paréntesis, la fórmula del modelo y la base de datos donde está contenida la información a ser analizada. La fórmula se da de la siguiente manera: `y ~ x`. Esta fórmula se lee "$y$ es una función de $x$", tal como se lee en la notación tradicional de funciones matemáticas. Si analizáramos los datos simulados en la sección anterior la fórmula sería `Valores ~ Tratamiento`. Ahora, correremos el análisis, donde primero almacenaremos los resultados arrojados por la función `aov` en un objeto llamado `modelo.1` y revisamos el contenido de `modelo.1` en la consola:

```{r}
modelo.1 <- aov(formula = Valores ~ Tratamiento, data = base.datos)
modelo.1
```

Aquí podemos ver la suma de cuadrados de los tratamientos ($SST$) y la suma de cuadrados del error ($SSE$) en la primera fila, y en la segunda los grados de libertad del tratamiento ($k-1$) y de todo el experimento ($N-k$).

Para ver la significancia estadística de los tratamientos tenemos dos opciones, calculando $F$ del experimento y compararlo con el valor crítico para los grados de libertad, o usar la función de **R**. Recordemos primero cómo se calcula $F$:

$$MST = \frac{SST}{k-1} $$

$$MSE = \frac{SSE}{N-k} $$

$$ F = \frac{MST}{MSE} $$

De acuerdo con los resultados de `aov`, $SST =  746.5761$, $SSE = 358.7810$, $k - 1 = 14$ y $N - k = 30$, por lo tanto:

$$ F = \frac{746.5761/14}{358.7810/30}=4.45$$

En **R** podemos encontrar el valor crítico $F*$ de $F$ utilizando la función `qf`, proporcionando el nivel de significancia $\alpha$, $k-1$ y $N-k$:

```{r}
qf(0.05, 14, 30)
```

debido a que $F > F^*$, rechazamos la hipótesis nula ($H_0$) de no diferencias entre tratamientos. Ahora podemos verificar si el procedimiento de **R** sugiere lo mismo, utilizando la función `summary`:

```{r}
summary(modelo.1)
```

Como podemos ver, la probabilidad de que los tratamientos sean iguales (columna `Pr(>F)`) es $P \ll 0.05$, por lo que coincide con la conclusión de los cálculos de $F^*$.

## Otras funciones importantes de **R**

En la mayoría de las ocasiones tenemos las bases de datos guardadas en algún directorio dentro de la computadora. El formato de estos archivos, recomendado para **R** es `.csv`, donde las columnas están separadas por comas y las filas por saltos de renglón (`Intro`). La función base de **R** para leer estos archivos en el espacio de trabajo es `read.csv`. El principal argumento que se da a la función es la ruta al archivo que se da envuelta en comillas: `read.csv("Directorio/archivo.csv")`. Veamos el ejemplo:

```{r echo = FALSE}
write.csv(base.datos, "Base-datos.csv")
```


```{r}
tabla.archivo <- read.csv("./Base-datos.csv")
head(tabla.archivo)
```

En este ejemplo el operador `.` indica leer en el mismo directorio de trabajo. Si se desea cambiar el directorio de trabajo de **R** es puede hacer con la función `setwd("Dir nuevo/Subdir nuevo")`. Una sesión normal de **R** utiliza como directorio de trabajo por default la carpeta personal del usuario. En **R studio** el directorio de trabajo de puede cambiar desde el menú principal: *Sesión/Directorio de trabajo/Seleccionar directorio*.

# Aplicación del aprendizaje

En esta ocasión harás un ANOVA con efectos fijos con unos datos simulados parecidos a los que se utilizaron en el ejemplo del tutorial. Todas las indicaciones para hacerlo están en el Classroom del curso.

[Regresar al índice del curso](../index.html)